智慧財產法院民事判決
                                  100年度民專上易字第8號
上  訴  人　  歐陽偉　　 

兼訴訟代理人  歐陽傑　　
被上訴人  　  威丰車業有限公司
法定代理人　  翁孝威　　
上列當事人間侵害專利權有關財產權爭議事件，上訴人對於中華
民國100 年1 月25日本院99年度民專訴字第175 號第一審判決提
起上訴，本院於中華民國100 年10月6 日言詞辯論終結，判決如
下：
    主  文
上訴駁回。
第二審訴訟費用由上訴人負擔。
    事實及理由
一、上訴人方面：
  (一)系爭專利改善傳統照明固定焦距與侷限於小範圍之缺點，可
    增進瞬間可大範圍照近與照遠之調焦式照明，並獲美國第7,
    530,706 號與中華人民共和國第ZL200610035815.9號專利。
    上訴人於完成技術開發與專利申請後，曾以「伸縮變焦手電
    筒」之產品參展，而分別榮獲96年臺北國際發明暨技術交易
    展覽館教育部館最佳人氣獎第三名、第61屆德國紐倫堡國際
    發明展金牌獎、第38屆日內瓦國際發明展金牌獎、第25屆美
    國匹茲堡國際發明展銀牌獎及第6 屆臺北國際發明暨技術交
    易展銀牌獎。
  (二)系爭專利為有效專利，其與先前技術美國第US2004/0000000
    A1專利（即被上訴人於原審之引證1 ，上訴審被證二之一，
    下稱引證1 ）及US1,478,282 號專利（即被上訴人於原審之
    引證2 ，上訴審被證三，下稱引證2 ）相較，系爭專利為沙
    漏形聚光光束，其與習知之三角形聚光光束本質上，兩者有
    明顯差異，其具有大範圍均勻照明之調焦功效，且凸透鏡不
    需完全吸收光，亦無須使用反光杯。先前技術雖認定光源在
    距離凸透鏡之一倍焦距時可照射最遠，惟系爭專利揭露光源
    需逾一倍焦距時，成像在趨近無窮遠處始可照射最遠之距離
    。即系爭專利可利用一般凸透鏡藉LED 與凸透鏡在0F至2F工
    作區間之改變，就能產生近距離均勻散光與遠距離聚光之效
    果，且利用先前技術所無法使用之1F至2F區間，故具進步性
    。本院98年度民專訴字第157 號民事判決，未以所屬技術領
    域中具有通常知識者之理解與認定，僅以一般簡單之光學原
    理與推測圖示散光與聚光現象，以事後分析之論斷方式，認
    定系爭專利不具進步性，明顯違反發明專利審查基準之審查
    程序、法定證據不足及適用法律錯誤等事項，上訴人已就系
    爭事件提起上訴。嗣為具體明確界定系爭專利之技術特徵，
    在不擴大或變更其實質內容下，上訴人已於99年12月23日向
    經濟部智慧財產局（下稱智慧局）提出符合專利法第64條規
    定之專利更正申請書。再者，系爭專利之產品於市場出現後
    ，因造型新穎與功能特殊，深受廣大消費者之喜愛。詎被上
    訴人未經上訴人之授權或同意，竟銷售侵權產品，上訴人並
    於99年3 月16日在其門市購得「KH-C29變焦頭燈」之侵權產
    品（下稱系爭產品）。經鑑定結果，認系爭專利之每一技術
    特徵均完全對應於系爭產品中，依全要件原則判斷，符合文
    義讀取。
  (三)上訴人已與TRADE CHANNEL INTERNATIONAL L.L.C 公司簽訂
    專利授權使用協議，授權金額每年可逾新臺幣（下同）1,00
    0 萬元。基隆市警察局於98年9 月採購具有變焦功能之手電
    筒822 支，預算金額為799,806 元，全臺預期可採購金額即
    達1,800 萬元。依經建會資料所示，97年臺灣自行車騎乘人
    口大幅成長至70萬人，自行車前燈平均以每支500 元計算，
    採購金額預期可逾3,500 萬元。被上訴人銷售與系爭專利技
    術相同，而較低劣之大陸侵權物品，嚴重影響被授權廠商之
    生產意願，擠壓上訴人可收取技術移轉金與生產授權金之空
    間，不僅造成消費者有低價傾銷與偽劣產品之誤認，亦對市
    場造成極大混亂。因上訴人之經銷商藍耀國際有限公司前在
    其部落格http://tw.myblog.yahoo.com/abl -ywin公開系爭
    專利之產品資訊，並在單車雜誌鐵馬拜客TMBK刊登4 期廣告
    ，且將廣告內容，隨貨附予客戶。而上訴人在取得系爭專利
    後，隨即在產品之管身上雷射雕刻臺灣發明專利第I309729
    號與註冊商標，並有產品流水號與DNA 防偽標籤。足認被上
    訴人與其供應商知悉自大陸進口侵權產品而在臺灣銷售之事
    實，被上訴人係故意侵權至明。準此，爰依專利法第84條第
    1 項前段、第85條第1 項第1 款本文規定，請求被上訴人賠
    償30萬元；依專利法第85條第2 項之規定，被上訴人銷售之
    系爭產品，導致上訴人信譽受損，請求被上訴人賠償20萬元
    ；暨依專利法第85條第3 項規定，上訴人請求損害額3 倍之
    賠償。並聲明求為判決：被上訴人應給付上訴人30萬元，暨
    自起訴狀繕本送達翌日起至清償日止，按年息5%計算之利息
    。
  (四)原審為上訴人全部敗訴判決，上訴人不服提起上訴，並主張
    ：
  1.引證Hunter的圖4 的圖示內容為：「光線是始終匯聚在遠處
    ，且在光軸上僅相交為一點的聚光，是拉很長的三角形光束
    」，完全沒有燈距超過1F，就應該具有光線交錯、光腰和沙
    漏形光束之技術特徵。上訴人提出對有學過「透鏡的成像觀
    察」的國中生就能輕易判斷「實務上是不可能實現的法律事
    實」，依據發明專利審查基準進步性3.2.4 「引證文件」的
    內容，使用圖示推測的方式，不但會產生歧異，而且是不可
    能實現的內容，絕對是應該不得做為引證文件一部份。
  2.原審判決明顯視而不見上訴人提出的諸多進步性判斷項目，
    對於採信(1)引證Hunter圖4 是完全不可能實現應不可作為引
    證文件一部份的證據、(2)變造證據、(3)偽造證據、(4)對無法
    預期的功效、解決長期存在的問題、克服技術的偏見、商業
    上的成功等進行的評述，是在沒有證據及未能依據智慧財產
    案件審理法第8 條之「法院已知之特殊專業知識，應予當事
    人有辯論之機會，始得採為裁判之基礎。... 」，卻在未進
    行質證和認證的情況下，就逕行做出沒有判決基礎的認定、
    (5)對其他有關的進步性判斷如選擇發明等完全沒有評述，是
    有證據不足及適用發明專利審查基準不當。
  3.引證Hunter完全沒有2F臨界值之倒立等大燈泡實像的教示，
    依據凸透鏡成像之光學原理，當燈距在2F時，會在像距2F處
    產生倒立等大實像。原審判決明顯是基於事後分析的後見之
    明，主觀故意認定引證Hunter的最大可調焦範圍應是在2F，
    才會得到(1)應是在1F至2F間的結論，同時用無中生有的概括
    性論述，確已揭示(2)至少已選擇0F～2F的燈距區間。系爭專
    利應已是完全符合進步性判斷的選擇發明。
  4.習知國中和高中光學常識所述的凸透鏡成像之光學原理，燈
    距範圍都是從0F到∞F ，而且系爭專利說明書第6 至7 頁〔
    發明內容〕也有明確的載明。原審判決斷章取義的變造光學
    常識燈距僅有在2F內的部份，卻主觀故意忽視同樣也會產生
    光線匯聚的聚焦光束，但燈距還有超過2F的部份（即(1)物在
    無窮遠處和(2)物在2f之外）。
  5.光學常識當燈距在∞F 無窮遠時之技術特徵，是會在光軸的
    焦點f 上交叉為一點，並且形成的是三角形光束，但手電筒
    的燈距範圍是有限的，不可能達到無窮遠的距離。引證Hunt
    er圖4 明顯是拉很長的三角形光束，即使匯聚在遠處光軸上
    形成為一點的光線會繼續前進，但也只會形成交叉的光束，
    是絕對不會形成具有光腰的光束。光學常識當燈距在1F～∞
    F 間的技術特徵，光束是會形成光線交錯，且具有光腰之倒
    立實像的發散光。原審判決忽視當燈距在1F～∞F 間的技術
    特徵，必定是會有光腰的沙漏形光束存在，但卻主觀故意的
    將引證Hunter圖4 所示交叉為一點之拉很長的三角形光束與
    燈距在1F～∞F 間具有光腰的沙漏形光束，混淆為是具有相
    同的技術特徵。
  6.1923年引證Hunter明確沒有文字的說明，卻是使用圖示推測
    的方式做任意的擴大解釋，原審判決承認不同而又有歧異的
    教示有：(1)已大於1F、或(2)應是在1F至2F間、或(3)至少已選
    擇0F~2F 燈距區間，但為何在81年後的2004年引證Chapman
    ，仍要有文字明確限制在1F內，同時也已說明了最接近的先
    前技術是2004年引證Chapman 在1F內。對該發明所屬技術領
    域中具有通常知識者於申請時的通常知識之觀點，燈泡和LE
    D 做為光源是有完全不同配光曲線的技術特徵，怎麼會能有
    明顯的組合動機做等效置換。原審判決以1923年引證Hunter
    以燈泡為光源，用變造和偽造證據的方式，取得有揭示系爭
    專利在0F～2F間的技術特徵，再簡單的僅以2004年引證Chap
    man 是以LED 為光源，再將兩件文件的組合可以輕易證明系
    爭專利不具進步性，正是明顯的基於事後分析的後見之明。
  7.系爭專利是否有充份揭露有關大視角和高功率LED 要件之探
    討：
    如果大視角和高功率LED 已是通常知識者所知的一般專業知
    識，於專利申請時並無必要再重覆，其自動即屬於揭露之內
    容，申請人於申請文件中並不需要告知。為了要能達到系爭
    專利的功效近距離大面積和遠達30公尺距離高亮度的大範圍
    調焦均勻照明，對該發明所屬技術領域中具有通常知識者，
    顯而易知和毫無疑慮的必定會使用同時具有大視角和高功率
    的LED 作為光源。
  8.如原審判決所述當不需要反光杯的限制條件在LED 的光源視
    角為50度時，對該發明所屬技術領域中具有通常知識者都顯
    而易知，在1F內的變焦且光源視角小於50度時，在沒有餘光
    的損耗時，當然就沒有必要使用反光杯。但原審判決卻主觀
    故意的忽視，還有在LED 的光源視角大於60度的明確教示，
    使用反光杯是有利的，並有詳細介紹如何使用反光杯的內容
    。故已有清楚說明是用透鏡要完全吸收光的技術，對LED 的
    光源視角大於60度，使用反光杯之目的是在減少餘光的損耗
    。
  9.退萬步言，假設引證Hunter圖4 之光線匯聚在光軸上的一點
    是為焦點，依據光學原理在透鏡前方必定是平行光，且是上
    位的概念，該燈距必定會在無窮遠，也就是引證Hunter的燈
    距調焦範圍在0F～∞F 。而系爭專利已有明確選擇下位概念
    ，具有燈距的臨界值在0F～2F，並可以達到無法預期功效，
　　系爭專利已是符合發明專利審查基準進步性判斷3.5.6 的「
  　選擇發明」。
  10.引證Chapman 提供當LED 的光源視角大於60度，使用反光杯
    是有利的，並有明確的教示要如何使用反光杯，而引證Hunt
    er使用的燈泡是有鍍銀或塗佈，目的在使所有的光線能通過
    有限角度的空間，即已等同是有反光杯。依據發明專利審查
    基準第二篇第三章3.6 〈審查注意事項〉第(4)項的內容，系
    爭專利應已是完全符合進步性判斷的省略發明。
  11.系爭專利有0F～2F的大範圍調焦產生近距離大面積和30公尺
    以上遠距離高亮度，以及省略反光杯達到均勻光斑，都是具
    有無法預期的功效，已可明確說明引證文件是無法輕易完成
    系爭專利。因此引證文件最重要的關鍵問題，是在是否有揭
    示成像光學設計和透鏡不完全吸收光的技術，是否有出現大
    的光源視角、不要用反光杯和最大可調焦範圍是2F之具體真
    實性、合法性和關聯性證據的教示。同時引證文件是否有組
    合的動機，明顯的系爭專利與引證文件是完全使用不同的技
    術方案，上述個別的引證文件都不具有系爭專利的技術特徵
    ，當然就無需再去論及動機和組合。
  (三)並上訴聲明：原判決廢棄；被上訴人應給付上訴人30萬元，
    及自起訴狀送達翌日起至清償日止按週年利率5%計算之利息
    。
二、被上訴人辯以：
  (一)引證1 揭露一具有相對於LED 光源之距離可調整之透鏡之手
    電筒，由LED 提供之光束可被聚集，並提供均勻之光圖案，
    即系爭專利申請專利範圍第1 項之「一種LED 的快速變焦裝
    置」。如附圖2 所示引證1 之圖式與說明書第4 欄第44行起
    揭露：手電筒（10）具有後殼體部（20），用以容納電池（
    90），即系爭專利申請專利範圍第1 項之「一本體，該本體
    之內部裝設有一電源裝置」之技術特徵。如附圖2 所示引證
    1 之圖式與說明書第4 欄第22行起揭露：手電筒具有LED （
    50），LED 連接電池，使LED 固定在前殼體部（16）之前端
    內部，即系爭專利申請專利範圍第1 項之「一LED ，其連接
    該電源裝置，使LED 固定在本體之前端內部」之技術特徵。
    如附圖2 所示引證1 之圖式與說明書第3 欄第46行起揭露：
    手電筒具有前殼體部。說明書第5 欄第56行起揭露：藉由轉
    動前殼體部可增加透鏡（14）及LED 間之距離，允許來自LE
    D 之光被聚焦至一預定距離，即系爭專利申請專利範圍第1
    項之「一滑套，其可滑動地設置於本體上」之技術特徵。如
    附圖2 所示引證1 之圖式與說明書第3 欄第46行起揭露：手
    電筒具有透鏡，透鏡位於前殼體部上。說明書第5 欄第17行
    揭露：透鏡可為單凸透鏡；引證1 說明書第5 欄第56行起揭
    露：藉由轉動前殼體部可增加透鏡及LED 之間距離，允許來
    自LED 之光被聚焦至一預定距離，即系爭專利申請專利範圍
    「一凸透鏡，其設於該滑套上，凸透鏡位在LED 前方之光路
    徑上，凸透鏡具有一焦距，凸透鏡相對於LED 之距離可調整
    ，藉由旋轉前滑套而調整光束之聚集」之技術特徵。準此，
    引證1 已揭露該手電筒具有聚光效果之調整範圍，即為系爭
    專利之透鏡與LED 距離為之F ～2F之間所產生光源聚光效果
    。比較引證1 與系爭專利申請專利範圍第1 項，可知兩者相
    異處僅在於引證1 未明確揭露0F～1F之調整範圍。依光學成
    像原理，物體成像之變化僅有3 個區間（0 ～1F、1F～2F、
    大於2F）可供選擇，其中僅有0 ～F 能達成散光效果。準此
    ，就手電筒之技術領域而言，如欲同時達成散光與聚光之效
    果，LED 與透鏡之距離僅能就有限之3 個區間選擇其中之0
    ～1F與1F～2F區間。
  (二)引證2 揭露凸透鏡與光源間之距離可藉由旋轉滑套，改變以
    調整不同光束投射效果之手電筒。如附圖3 所示引證2 之圖
    式揭露：系爭專利申請專利範圍第1 項「凸透鏡可選擇位於
    第一區間或第二區間」、「光束通過凸透鏡；當凸透鏡位於
    第一區間時，通過凸透鏡之光束達成散光效果，光束之角度
    為第一角度；當凸透鏡位於第二區間時，通過凸透鏡之光束
    達成聚光效果，光束之角度為第二角度，第一角度大於第二
    角度」等技術內容。參酌如附圖3 所示引證2 之圖示、光學
    原理基礎，暨引證1 、2 之調焦裝置，一般習知技術領域者
    自可推知系爭專利「當凸透鏡位於該第一區間時（即0 ～F
    ），通過凸透鏡的光束達成散光效果，該光束的角度為一第
    一角度；當該凸透鏡位於該第二區間時（按即F ～2F），通
    過凸透鏡之光束達成聚光效果，光束之角度為第二角度，第
    一角度大於第二角度」之技術內容。另引證1 第2 欄第33行
    記載：透鏡提供均勻、明亮之光束，而不需要反光杯，即明
    示引證1 不需反光杯，而可提供均勻照明之調焦功效，其與
    引證2 之組合已揭露系爭專利之技術特徵。嗣上訴人雖抗辯
    大範圍均勻照明、高功率LED 、大角度LED 亦為系爭專利之
    技術特徵，然此記載未見於其申請專利範圍第1 項，並非系
    爭專利之技術特徵，亦非進步性所要審究之對象。再者，本
    院98年度民專訴字第57號與98年度民專訴字第157 號民事判
    決，均認定系爭專利申請專利範圍第1 至7 項不具進步性，
    前案與本案之訴求、案由、性質、種類及事實均相同，依前
    案引證亦足以證明系爭專利有撤銷原因存在。縱使上訴人更
    正申請範圍，亦無進步性，上訴人不得再持有應予撤銷原因
    之系爭專利請求侵權損害賠償。
  (三)系爭專利申請專利範圍第1 項用以定義第一區間及第二區間
    之焦距為「凸透鏡之焦距」，故上訴人應先說明系爭產品之
    凸透鏡焦距為何，始能知悉其凸透鏡可否在0 ～1F及1F～2F
    區間調整。而上訴人提出之侵權比對分析未說明，即逕自作
    成系爭產品之凸透鏡可在0 ～1F及1F～2F區間調整之結論，
    其顯然舉證不足。再者，系爭產品之LED 有一透鏡封裝結構
    ，其將影響LED 所射出光線之散光或聚光程度。準此，不能
    僅以光線為散光或聚光，即遽以認定系爭產品之凸透鏡可在
    0 ～1F焦距與1F～2F焦距調整。況上訴人並未證明系爭產品
    具有系爭專利申請專利範圍第1 項所述之散光與聚光效果。
    況被上訴人經銷多種電子產品，實無法知悉進貨產品有無侵
    權。而被上訴人所販售之系爭產品，進價每支230 元，僅販
    售5 支，每支399 元，毛利計169 元，是上訴人請求被上訴
    人賠償30萬元，實無理由。職是，被上訴人無故意或過失之
    行為，並聲明請求駁回上訴人之訴。
  (四)被上訴人補充答辯：
  1.系爭專利不具進步性，有應撤銷之原因，依智慧財產案件審
    理法第16條規定不得主張權利，應判決駁回。
  2.本院98年民專訴字第57號、98年民專訴字第58號兩案與本件
    訴求案由相同，其性質、種類與事實也都明顯無異；故依所
    引事證事也足以作為佐證，其系爭專利有通常知識者所能輕
    易完成，不具進步性，應予撤銷，及其主張為無理由。
  (五)並聲明請求駁回上訴人之上訴。
三、本件兩造不爭執之事實（見本院卷第148頁）：
  (一)上訴人為系爭專利之專利權人，專利期間自民國98年5 月11
    日起至115 年6 月8 日止，有專利公報與專利證書等件附卷
    可證（見原審卷第6 至8 頁之原證1 、2 ）。
  (二)被上訴人出售系爭產品，有「KH-C29變焦頭燈」產品照片與
    統一發票等件附卷為證（見原審卷第9 頁背面之原證4 ）。
四、本件經本院與兩造整理並協定簡化之爭點如下（見本院卷第
    149 頁）：
  (一)系爭專利是否因不具進步性而有得撤銷之原因？
  (二)被上訴人販售之系爭產品是否落入原申請專利範圍或更正之
    系爭專利申請專利範圍第1 項及原申請專利範圍第2 至5 項
    及第7 項？
  (三)被上訴人有無侵害系爭專利權之故意？
  (四)上訴人是否因被上訴人販賣系爭產品，致其業務信譽受損？
五、本院之判斷：
  (一)系爭專利之技術特徵：
    系爭發明為一種LED 的快速變焦裝置，主要包括一本體、一
    LED 及一凸透鏡; 本發明利用該LED 相對該凸透鏡的距離變
    化為該凸透鏡的兩倍焦距範圍內，只需調整二者之間微距的
    快速變化而大角度改變光束角度，就可使遠距聚焦照明的亮
    度變強，近距散光照明的面積變大，且因無使用反射杯而使
    光斑平均。
  (二)系爭專利申請專利範圍：
    系爭專利原公告申請專利範圍計7 項，第1 項為獨立項，其
    餘為附屬項，上訴人向智慧局聲請更正申請專利範圍第1 項
    之內容，於本件言詞辯論終結前已經該局核准更正，見本院
    卷第172 至177 頁之智慧局舉發審定書，故本件以更正後之
    申請專利範圍第1 項內容為準，且因上開舉發審定書已為「
    舉發成立，應撤銷專利權」之處分，本件爰不裁定智慧局參
    加訴訟：
  1.一種LED 之快速變焦裝置，包括一本體，其內部裝設有一電
    源裝置；一LED ，其連接電源裝置，使LED 固定在本體之前
    端內部；一滑套，其可滑動地設置於本體上；暨一凸透鏡，
    其設於滑套上，凸透鏡位在LED 前方之光路徑上，凸透鏡具
    有一焦距，凸透鏡可選擇地位於第一區間或第二區間中，第
    一區間定義為LED 至LED 前方之第一位置間，第二區間定義
    為第一位置至LED 前方之第二位置間，第一位置與LED 相距
    該焦距，第二位置與LED 相距二倍該焦距。準此，LED 發射
    出光束，光束通過凸透鏡；當凸透鏡位於第一區間時，通過
    凸透鏡之光束達成散光效果，光束之角度為第一角度；當凸
    透鏡位於該第二區間時，通過凸透鏡之光束達成「沙漏形光
    束」之聚光效果，光束之角度為第二角度，第一角度大於第
    二角度；「藉由凸透鏡可選擇地於第一區間或第二區間中，
    使LED 發射之光可由大角度光束持續變化成小角度光束，由
    散光效果照明變成聚光效果照明，達成遠近均宜之照明設備
    。」。
  2.如請求項第1 項所述之LED 的快速變焦裝置，其中該LED 為
    聚光LED 。
  3.如請求項第1 項所述之LED 的快速變焦裝置，其中該凸透鏡
    為單凸透鏡或雙凸透鏡。
  4.如請求項第1 項所述之LED 的快速變焦裝置，其中該滑套設
    於該本體之前端，該凸透鏡設於該滑套之前端。
  5.如請求項第1 項所述之LED 的快速變焦裝置，其中該本體設
    有一防水阻尼圈，該滑套固定在該防水阻尼圈上。
  6.如請求項第1 項所述之LED 的快速變焦裝置，其中該本體設
    有快速螺紋，使該滑套螺接在該本體上。
  7.如請求項第1 項所述之LED 的快速變焦裝置，其中該凸透鏡
    相對該LED 的距離變化範圍為0mm 至32mm。（系爭專利之立
    體分解圖如附圖1所示）。
  (三)引證案之說明：
    被上訴人主張系爭專利具有無效之事由，主要係提出原審引
    證1 美國第US2004/0190299A1號「Flashlight」專利（公開
    日93年9 月30日）及原審引證2 美國第1478282 號專利（公
    告日為12年12月18日）為其引證案。其中引證1 之公告日雖
    晚於系爭專利之申請日（即95月6 日9 日），其公告本（即
    上訴審被證2 ）不具備作為論斷系爭專利有效性之前案適格
    性，然其公開日93年9 月30日則早於系爭專利申請日，其公
    開本自得作為系爭專利有效性比對之適格前案。爰依原審引
    證1 美國第US2004/0190299A1號「Flashlight」專利與引證
    2 美國第1478282 號專利案之組合得否證明系爭專利原申請
    專利範圍第1 至5 、7 項、系爭專利更正後之申請專利範圍
    第1 項有無具有進步性，合先敘明。引證1 為2004年9 月30
    日公開之美國第US2004/0190299A1號「Flashlight」專利，
    其揭示一發光二極體(LED) 手電筒，該手電筒之LED(50) 之
    光路徑上前方裝設有一凸透鏡(14)，且凸透鏡可改變與LED
    之相對距離，藉以改變光束聚集之效果，其圖式如附圖2 所
    示。引證2 為1923年12月18日公告之美國第US1,478,282 號
    「Flashlight」專利，其揭示一具有燈泡之手電筒，該手電
    筒之燈泡(11)光路徑上前方裝設有一凸透鏡(12)，且凸透鏡
    可改變與燈泡之相對距離，使該手電筒發出之光束呈現散光
    或聚光效果，其圖式如附圖3 所示。
  (四)引證1 與引證2 之組合可證明系爭專利更正後之申請專利範
    圍第1 項不具進步性（上訴人向智慧局聲請更正申請專利範
    圍第1 項之內容，於本件言詞辯論終結前已經該局核准更正
    ，見本院卷第155 至165 頁之智慧局舉發審定書，故本件以
    正後之申請專利範圍第1 項內容為準）：
  1.引證1 第3 圖所示，手電筒之後殼體部(20)可容置電池(90)
    ，第4 圖剖面圖所示，LED(50) 與電池(90)電連接且固定於
    後殼體部(20)前方，LED(50) 前方設有一凸透鏡(14)，可藉
    由轉動該前殼體部(16)改變凸透鏡(14)與該LED(50) 之間相
    對距離，使之LED 所發射出的光束能聚集到一特定距離，據
    此，引證1 已揭露系爭專利更正後之申請專利範圍第1 項之
    「一種LED 的快速變焦裝置，包括一本體，該本體之內部裝
    設有一電源裝置；一LED ，該LED 連接該電源裝置，使該LE
    D 固定在該本體的前端內部；一凸透鏡，該凸透鏡位在該LE
    D 之前方的光路徑上」技術特徵。
  2.引證2 第2 圖、第4 圖與第5 圖所示手電筒，該燈泡(11)的
    光束路徑前方裝設有凸透鏡(12)，且固定於一滑套(6)上，
    可藉由滑動（slidingly rotate）該滑套(6) 改變凸透鏡(1
    2)與該燈泡(11)之間相對距離，使得手電筒所發出之光束呈
    現散光或聚光之效果。依據一般凸透鏡成像之光學原理，光
    源產生的投射光束，依光源與凸透鏡的距離在0F ～1F 焦距
    、1F焦距和1F～2F焦距之間，分別可產生散焦光束、平行光
    束與聚焦光束的光束變化，另參照系爭專利說明書第6 頁〔
    發明內容〕所載「…，根據凸透鏡的特性：1 、與主軸平行
    的光線，…」顯見系爭專利自承習知凸透鏡本身所具有的光
    學特性為應用。引證2 已揭示燈泡與凸透鏡於0F～1F、1F～
    2F間呈現散光或聚光之變焦效果，散光之光束角度大於該聚
    光之光束角度。雖然引證2 第4 圖所示僅繪出光束聚焦，惟
    按一般物理光學成像原理，當該凸透鏡位於1F～2F焦距之間
    時，通過該凸透鏡的光束達成一聚光效果，該聚光之光束經
    聚光後，光線繼續行進，延伸光束所呈現會形成沙漏形光束
    ，上訴人不應違背一般物理光學成像原理自行解讀引證2 之
    手電筒不能也不會形成所謂「沙漏形光束」，據為認定系爭
    專利更正後之申請專利範圍第1 項相較引證2 具有不可預期
    功效，據此，引證2 已揭示系爭專利更正後之申請專利範圍
    第1 項之「一滑套，該滑套可滑動地設置於該本體上；以及
    一凸透鏡，該凸透鏡設於該滑套上；該凸透鏡具有一焦距，
    該凸透鏡可選擇地位於一第一區間或一第二區間中，該第一
    區間定義為該LED 至該LED 前方的一第一位置之間，該第二
    區間定義為該第一位置至該LED 前方的一第二位置之間，該
    第一位置與該LED 相距該焦距，該第二位置與該LED 相距二
    倍該焦距；藉此，該LED 發射出光束，該光束通過該凸透鏡
    ；當該凸透鏡位於該第二區間時，通過該凸透鏡的光束達成
    一沙漏形光束之聚光效果，該光束的角度為一第二角度，該
    第一角度大於該第二角度；藉由凸透鏡可選擇地於第一區間
    或第二區間中，從而使LED 發射的光可由大角度的光束持續
    變化成小角度的光束，由散光效果之照明變成具光效果之照
    明，以達成遠近皆宜之照明設備。」技術特徵。
  3.依引證2 說明書右欄第61行所載「為使所有光束穿過鏡片均
    勻分佈，在燈泡鍍上銀層或其他覆層，適當的鍍銀或塗覆在
    燈泡上使得不需要反光杯，本發明使用短焦距長度的鏡片…
    。」，顯然引證2 已教示傳統燈泡與反光杯所產生且待解決
    的問題。另參照引證1 說明書第3 頁段落〔0048〕所載「一
    般而言，由LED 所發射的光線是藉由鏡片產生聚焦，不需要
    反光杯。然而，有些則是整合兩者，更具聚光的優勢。如果
    使用有大覆蓋角度照射LED ，例如角度為60、70、80、90度
    ，甚至更高者，此時，燈座的功能等同配置反光杯。」由此
    可知，按可能－必然（could-would ）原則，必然（非僅是
    可能，而是必然，not simply could, but would ）促使此
    領域技術者，面對客觀技術問題（不需要反光杯），以修改
    或選用引證1 及引證2 之相關先前技術，並考慮該教示，即
    可達到系爭專利所欲產生之功效。
  4.綜上，基於LED 相較傳統燈泡具有省電，使用壽命長等優點
    ，可供所屬技術領域且具有通常知識者具有明顯之動機組合
    先前技術引證1 與引證2 ，且能輕易完成系爭專利更正後之
    申請專利範圍第1 項之手電筒可具有散光與聚光之效果，據
    此，引證1 與引證2 之組合亦可以證明系爭專利更正後之申
    請專利範圍第1 項不具進步性。
  5.關於上訴人稱引證2 「第4 圖『在遠處能匯聚為一點』，依
    據光學的原理，平行光可照到無窮遠或聚焦在一倍焦距的位
    置，故該圖是不可能實現的」云云。但查引證2 光源入射於
    透鏡之光線並非平行光，引證2 說明書第左欄第24行揭示「
    fo urth ，to use a short focal length lens」，係採用
    短焦距之透鏡，第4 圖所示光束係呈現「在遠處能匯聚為一
    點」，且由第2 圖所示，滑動（slidingly rotate）滑套(6
    ) 調變凸透鏡(12)與該燈泡(11)之相對距離時，虛線所示即
    表示通過透鏡之光線係呈聚光效果，參照第4 圖所示，按光
    學成像原理，可得知凸透鏡(12)與燈泡(11)之距離位於1F～
    2F間，由此可知，引證2 為可實現手電筒聚光及散光之效果
    。又光線行進中除非遇到屏障否則光線將持續行進，引證2
    第4 圖呈現「在遠處能匯聚為一點」，即揭示調整發光源與
    凸透鏡間的距離可將光束聚焦到遠處物體上，並非為不可實
    現。況就通常知識者所知，透鏡基本上是利用折射定律（司
    乃耳定律）將光束聚集或發散的工具。以凸透鏡為例，平行
    光入射到透鏡後，光線會在焦距F 處聚集而後發散。以及，
    參照系爭專利說明書第6 頁〔發明內容〕所載「…，根據凸
    透鏡的特性：1 、與主軸平行的光線，…」，由此可知，系
    爭專利自承習知凸透鏡本身所具有的光學特性為應用。綜上
    ，引證2 之手電筒調整發光源與凸透鏡間的距離為連續性滑
    動(s lidingly rotate) 調變焦距在0F～2F範圍內，引證2
    已揭露系爭專利更正後之申請專利範圍第1 項所載之調焦區
    間，當然也可達成系爭專利更正後之申請專利範圍第1 項手
    電筒所欲達成聚光效果，據此，上訴人稱引證2 第2 圖和第
    4 圖有教示聚光效果是錯誤的引證及推論云云，自不可採。
  6.再查引證2 已教示藉由滑動（slidingly rotate）該滑套(6
    ) 改變凸透鏡(12)與該燈泡(11)之相對距離，使該手電筒發
    出之光束呈現散光或聚光之效果，依光學原理其工作範圍必
    然至少包含於0F～2F之間，從引證2 之說明書或圖式並無法
    確認是否大於2F，但因手電筒實體尺寸之限制，凸透鏡(12)
    與燈泡(11)之間距離是不可能為無限值，即有違物理光學原
    理應用於手電筒照明。此外，引證2 與系爭專利更正後之申
    請專利範圍第1 項之間差異僅在於光源裝置不同，且參照引
    換2 已教示改良傳統燈泡本身，使得手電筒所產生聚光及散
    光效果更佳，故按此點觀察可得知引證2 該發明之趨勢（Ro
    ad Map），即是在未來手電筒的演進會是在發光裝置，而非
    光學原理上有創新應用。雖然系爭專利是以LED 取代傳統燈
    泡做為手電筒發光裝置，惟隨著產業發展，LED 相較傳統燈
    泡具有省電，使用壽命長等優點，LED 取代傳統電泡成為發
    光源已為趨勢，引證1 即是在系爭專利申請前就提出以LED
    做為發光裝置的手電筒。因此，所屬領域具有通常知識者將
    引證2 之傳統燈泡等效置換成引證1 所揭示之LED 光源，即
    可達成系爭專利藉由調整LED 與凸透鏡之間距離之功能產生
    聚光及散光之功效。
  7.上訴人稱引證1 及引證2 皆需要反光杯，系爭專利無需反光
    杯，自認系爭專利當然具有進步性云云。惟系爭專利請求項
    並未限定反光杯、LED 視角等技術特徵，引證資料有無揭露
    上述特徵無須論究。此外，上訴人主張引證2 的燈泡是具有
    360 °的光源，當使用鍍銀或有塗佈的反光燈泡，即等同是
    具有反光杯的結構云云。另主張引證1 當使用LED 視角在大
    於60°時，就最好有使用反光杯來收集未能通過凸透鏡的LE
    D 餘光，以減少照明的光損失云云。惟查引證2 說明書右欄
    第61行所載「為使所有光束穿過鏡片均勻分佈，在燈泡鍍上
    銀層或其他覆層，適當的鍍銀或塗覆在燈泡上使得不需要反
    光杯，本發明使用短焦距長度的鏡片…。」，由此可知，引
    證2 已教示不用反光杯，亦教示傳統燈泡與反光杯所產生且
    待解決的問題。另參照引證1 說明書第3 頁段落〔0048〕所
    載「一般而言，由LED 所發射的光線是藉由鏡片產生聚焦，
    不需要反光杯。然而，有些則是整合兩者，更具聚光的優勢
    。如果使用有大覆蓋角度照射LED ，例如角度為60、70、80
    、90度，甚至更高者，此時，燈座的功能等同配置反光杯。
    」，顯然引證1 配置反光杯為選用，並非必要。據此，上訴
    人上述主張為片面解讀引證1 、引證2 ，顯與事實不符，故
    其稱原判決之分析係後見之明云云，並非可採。
  8.上訴人復主張引證2 圖4 所示已違反光學原理，為實施不可
    能云云。惟查系爭專利說明書第9 頁第11行係記載「本實驗
    先透過LED 21本身一次聚焦，使光源光束約140 度角，再調
    整凸透鏡5 的位置，…」，以及第10頁第11行揭示「本發明
    利用LED 21亮度高，兩次聚焦，使聚焦光源之聚焦效果（光
    源在兩倍焦距內）和散光效果（光源在與凸透鏡5 距離為0
    ）只需透過該LED 21相對該可透鏡5 移動距離（0 ㎜至32㎜
    ），而改變光束角度（120 度左右～6 度左右），…」等語
    ，由此可知系爭專利之LED 所發射出的光束不是平行光，藉
    由滑套調整凸透鏡的位置達到遠距離處呈現聚光效果，引證
    2 之發光裝置如前所述，當燈泡鍍上銀膜後，光源之光束係
    經由未塗銀膜處擴散，即可使得該發射出之光束呈現小於18
    0 度範圍且具方向性之散光，並非呈現平行光，因此，引證
    2 圖4 所呈現出的光束等同系爭專利LED 發出散光光束，系
    爭專利既然可使光束經凸透鏡形成聚焦於遠處光軸上一點，
    同理可證，引證2 圖4 其實現並非不可能，並未有違反光學
    原理。上訴人復主張引證2 圖4 是「三角形光束」的「聚光
    」，完全沒有光學原理在超過1F的技術特徵：「光線會交錯
    形成具有光腰」，如同系爭專利的「沙漏形光束」的「聚光
    效果」，顯而易見的是在1F內的技術特徵。引證2 圖4 與系
    爭專利兩者皆使用相同光學原理如上所述，再者，光束在能
    量未耗盡或阻檔的情況下，光束會在交錯形成持續前進，因
    此，引證2 圖4 會是在超過1F範圍才能使光束經凸透鏡形成
    聚焦於遠處光軸上一點，故上訴人此部分主張亦非可採。
  9.上訴人另主張參照美國專利商標局就做為系爭專利「顯而易
    見- 即不具進步性」之先前技術應採用TSM （teaching,sug
    gestion or motivation ）云云。惟按在國際上各國專利法
    及專利審查係為屬地主義，我國進行專利審查等相關程序，
    本就不受美國專利審查基準限制，上訴人此部分之主張顯有
    不當，合先敘明。另查，在2007年，美國最高法院在KSR 判
    決中，指出美國聯邦巡迴上訴法院（CAFC）使用TSM 太過僵
    化及公式化，美國最高法院特別指出「藉由過度強調『專利
    審查人員落入後見之明』，結果是使用『剛性預防規則而否
    定事實的發現』」，況且，就引證1 及引證2 已有教示系爭
    專利目的及功效如上所述，此外，引證1 及引證2 也有建議
    與系爭專利所欲解決相同課題（不使用反光杯），如此，引
    證1 及引證2 當然也就提供給所屬該項技術領域具有通常知
    識者將兩者揭示先前技術予以組合之動機。由此可知，顯為
    上訴人片面錯誤解讀美國專利商標局審查專利時所依據TS M
    判斷進步性原則。綜上，上訴人認為「引證1 及引證2 之組
    合是『後見之明』，系爭專利『非顯而易見』應具進步性，
    逕自否認『將傳統燈泡等效置換LED 做為手電筒發光裝置』
    是顯而易見之事實。」之主張顯無理由。
  10.上訴人復主張依據我國專利審查基準第3.4 節第2-3-21頁之
    進步性判斷，系爭專利具進步性等語。但查，依整體觀之，
    引證1 、引證2所揭示之先前技術以及凸透鏡物理光學原理
    已為系爭專利申請時通常知識，可促使其轉用（引證1 增加
    變焦距離）、置換（引證2 將傳統燈泡置換為LED ）、改變
    或組合上述先前技術及通常知識完成系爭專利之發明，據此
    ，依專利審查基準第3.4.1 節第2-3-21頁之判斷進步性5 步
    驟，系爭專利不具有進步性。又上訴人主張引證1 CHAPMAN
    教示在1F內變焦（見100 年9 月1 日簡報第4 頁）云云。惟
    查，引證1 之教示在1F內之變焦，也同時教示可使用LED 做
　　為手電筒之發光裝置應用於變焦手電筒，即足供通常知識者
  　轉用發明1F至2F之間達成於遠處聚光成像之效果，故上訴人
    此部分之主張，顯無理由。
  11.上訴人主張系爭專利與多家廠商簽定技術移轉合約，足認系
　　爭專利於商業上所獲之成功等語。經查，上訴人所提出之上
  　證3 係為「專利權人與北京銳晶鑫盛科技有限公司簽訂之專
    利權授權使用協議書」，其被授權人為中國大陸廠商，且雙
    方所簽訂之授權標的為中國大陸所授與之專利權，上開授權
    協議書為私文書，其真實性難以查證，縱認其授權為真實，
    惟基於專利權之屬地性，系爭專利相對應之大陸專利之被授
    權者非屬本國廠商，在中國大陸有無廣告宣傳或銷售之事實
    ，實不以證明系爭專利在我國有無經由銷售技巧或廣告宣傳
    等因素而有獲致「商業上之成功」。
　12.上訴人另主張系爭專利在國內外各大發明展屢獲大獎等事蹟
  　。惟查，上訴人參展作品係為手電筒實物，並非系爭專利，
    且參展作品並未以具專利要件作為參賽門檻，各發明人在展
    場中無不盡力推展自已的作品，而參展評審並非專利審查人
    員，未必知曉系爭專利相較於先前技術是否具進步性，且由
    上訴人100 年1 月15日民事上訴理由書之上證1 之手電筒外
    觀並無法直接得知系爭專利申請專利範圍之技術特徵，由此
    可知，雖然上訴人之參展手電筒屢獲大獎，仍不足以證明系
    爭專利因其技術特徵而獲「商業上之成功」。
  (五)引證1 與引證2 之組合可證明系爭專利申請專利範圍第2項
    不具進步性：
    系爭專利申請專利範圍第2 項係依附於更正後第1 項之附屬
    項，其附加揭示「其中該LED 為聚光LED 」。一般習知之LE
    D 通常封裝為聚光LED ，此為習知結構。從而，引證1 、引
    證2 之組合可證明系爭專利更正後申請專利範圍第1 項不具
    進步性，而申請專利範圍第2 項所附加之技術特徵，亦為習
    知結構，故引證1 、引證2 之組合可證明申請專利範圍第2
    項不具進步性。
  (六)引證1 與引證2 之組合可證明系爭專利申請專利範圍第3項
    不具進步性：
    系爭專利申請專利範圍第3 項係依附於更正後之申請專利範
    圍第1 項之附屬項，其附加揭示「其中該凸透鏡為單凸透鏡
    或雙凸透鏡」。如附圖2 所示引證1 ，其揭示凸透鏡為平凸
    透鏡。如附圖3 所示引證2 ，其揭示凸透鏡為雙凸透鏡。故
    已揭露申請專利範圍第3 項所附加之技術特徵。從而，引證
    1 與引證2 之組合可證明系爭專利更正後申請專利範圍第1
    項不具進步性，而申請專利範圍第3 項所附加之技術特徵，
    亦已揭露於引證1 、引證2 ，是引證1 與引證2 之組合可證
    明申請專利範圍第3 項不具進步性。
  (七)引證1 與引證2 可證明系爭專利申請專利範圍第4 項不具進
    步性：
    申請專利範圍第4 項係依附於更正後之申請專利範圍第1 項
    之附屬項，其附加揭示「其中該滑套設於該本體之前端，該
    凸透鏡設於該滑套之前端」。由如附圖3 所示引證2 ，其已
    揭示手電筒滑套(6) 設於本體(1) 之前端，且凸透鏡(12)於
    滑套之前端，故已揭露系爭專利申請專利範圍第4 項所附加
    之技術特徵。從而，引證1 與引證2 之組合可證明系爭專利
    更正後申請專利範圍第1 項不具進步性，而申請專利範圍第
    4 項所附加之技術特徵，亦已揭露於引證2 ，是引證1 與引
    證2 之組合可證明申請專利範圍第4 項不具進步性。
  (八)引證1 與引證2 之組合可證明系爭專利申請專利範圍第5 項
    不具進步性：
    申請專利範圍第5 項係依附於更正後之請專利範圍第1 項之
    附屬項，其附加揭示「其中該本體設有一防水阻尼圈，該滑
    套固定在該防水阻尼圈上」。如附圖2 所示引證1 ，其圖式
    及說明書第〔0039〕段已揭示後殼體部(20)上設有一密封套
    環(78)，且前殼體部(16)固定於密封套環上。而後殼體部、
    密封套環與前殼體部，可對應系爭專利之本體、防水阻尼圈
    及滑套，故引證1 已揭示申請專利範圍第5 項所附加之技術
    特徵。從而，引證1 與引證2 之組合可證明系爭專利更正後
    申請專利範圍第1 項不具進步性，而申請專利範圍第5 項所
    附加之技術特徵，亦已揭露於引證1 、引證2 ，是引證1 與
    引證2 之組合可證明申請專利範圍第5 項不具進步性。
  (九)引證1 與引證2 之組合可證明系爭專利申請專利範圍第7項
    不具進步性：
    申請專利範圍第7 項係依附於更正後之申請專利範圍第1 項
    之附屬項，其附加揭示「其中該凸透鏡相對該LED 之距離變
    化範圍為0 至32mm」。該距離變化係為0 至2F之距離，其與
    所使用之凸透鏡焦距有關，而被證3已揭示燈泡與凸透鏡之
    距離可於0F至2F間呈現散光或聚光之變焦效果，且依據引證
    1 說明書第〔0035〕段揭示有凸透鏡之焦距可為8 至16、10
    至14或12mm，故引證1 與引證2 之組合雖未直接教示凸透鏡
    相對LED 之距離變化範圍為1 至32mm，惟此數值之限定為當
    距離變化係0 至2F時，依其所使用凸透鏡之焦距之對應數值
    ，係發明所屬技術領域中具通常知識之人，在依據引證1 與
    引證2 之組合與凸透鏡之成像原理，即可得知，是可證明申
    請專利範圍第7 項不具進步性。
七、綜上所述，被上訴人抗辯系爭專利申請專利範圍不具進步性
    為可採，依系爭專利申請核准時之專利法（即現行法）第22
    條第4 項規定，即不得取得專利權，而具有應予撤銷之原因
    ，故依智慧財產案件審理法第16條第2 項規定，上訴人即不
    得於本件民事訴訟中對被上訴人主張系爭專利權，是其主張
    被上訴人產品侵害其系爭專利權，而對被上訴人為上開聲明
    之請求，即無理由。原審駁回其訴，核無不合。上訴人仍執
    前詞上訴，核無理由，其上訴應予駁回。
八、本件事證已臻明確，兩造其餘爭點及攻擊防禦方法，經本院
    斟酌後，認均不影響本判決之結果，爰不再一一論述，附此
    敘明。
九、據上論結，本件上訴為無理由，依智慧財產案件審理法第1
    條，民事訴訟法第449 條第1 項、第78條，判決如主文。
中　　華　　民　　國　　100　 年　　10　　月　　27　　日
                    智慧財產法院第二庭
                          審判長法  官　陳忠行
                                法  官　熊誦梅
                                法  官　曾啟謀
以上正本係照原本作成。
不得上訴。
中　　華　　民　　國　　100　 年　　10　　月　　27　　日
　　　　　　　　　　　　　　　  書記官　王月伶